臺灣臺北地方法院民事判決　　　　　　　 99年度建字第165號
原　　　告　勁鋒金屬工程有限公司
法定代理人　黃瑞聰
被　　　告　鍾榮翼
　　　　　　黃正宇
上　一　人
訴訟代理人　陳昶安律師
上列當事人間請求給付工程款事件，經本院於中華民國100年2
月24日言詞辯論終結，判決如下：
    主      文
被告應給付原告新台幣伍拾捌萬元及自民國九十九年四月十七日
起至清償日止，按年息百分之五計算之利息。
原告其餘之訴駁回。
訴訟費用由被告負擔。
本判決原告勝訴部分，於原告以新台幣貳拾萬元為被告供擔保後
，得假執行。但被告黃正宇如以新台幣伍拾捌萬元為原告預供擔
保後，得免為假執行。
原告其餘假執行之聲請駁回。
    事實及理由
甲、程序方面：
一、兩造業於房屋修繕承攬工程合約書第十六條約定合意以本院
    為第一審管轄法院，有房屋修繕承攬工程合約書在卷可稽，
    故本院自有管轄權，合先敘明。
二、按訴狀送達後，原告不得將原訴變更或追加他訴，然被告於
    訴之變更或追加無異議，而為本案之言詞辯論者，視為同意
    變更或追加；此觀民事訴訟法第二百五十五條第一項及第二
    項規定自明。經查，原告起訴時對於被告黃正宇係本於連帶
    保證契約之法律關係，依民法第七百三十九條規定，請求其
    就工程款負連帶保證責任，嗣於本院民國99年12月23日言詞
    辯論期日，以臺北市○○區○○街71巷1 號房屋修繕工程之
    施作係因被告黃正宇之委請及指示，被告黃正宇應為承攬契
    約之定作人為由，變更對被告黃正宇部分之請求權基礎為本
    於承攬契約之法律關係請求其給付工程款即報酬等情（見本
    院卷第67頁背面）。被告對於原告前開所為訴之變更，並無
    異議進而為本案之言詞辯論，是依首揭法條規定，應許原告
    所為訴之變更。
乙、得心證之理由：
一、原告主張：
  (一)被告黃正宇委請並指示原告修繕被告鍾榮翼所有坐落臺北市
    ○○區○○街71巷1 號房屋（以下就房屋部分稱系爭房屋，
    承攬工程部分簡稱系爭工程），被告鍾榮翼則於98年5 月間
    與原告簽訂房屋修繕承攬工程合約書，約定承攬報酬為新台
    幣（下同）680,000 元。嗣原告於98年6 月26日完成系爭工
    程，並經被告鍾榮翼、黃正宇驗收完成，惟被告除給付頭期
    款100,000 元外，尚有580,000 元餘款未給付，屢向被告催
    討，均置之不理。為此本於承攬之法律關係，依民法第五百
    零五條第一項規定，請求被告連帶給付工程款等語。
  (二)並聲明：
  1.被告應連帶給付原告580,000 元，及自起訴狀繕本送達翌日
    起至清償日止，按年息5%計算之利息。
  2.願供擔保以代釋明，請准宣告假執行。
  (三)對被告抗辯所為之陳述：
    原告係與被告黃正宇洽談估價單內容，整個工程細節皆係與
    被告黃正宇商談，被告鍾榮翼係俟原告欲請款時，始與原告
    補簽房屋修繕承攬工程合約書，雖系爭工程裝修之前被告鍾
    榮翼並未參與，但在裝修過程中被告鍾榮翼係知情者，被告
    鍾榮翼更有給付原告工程款定金100,000 元，故被告均為系
    爭工程契約之定作人。
二、被告方面：
  (一)被告鍾榮翼則抗辯略以：
  1.被告鍾榮翼與被告黃正宇之父親訴外人黃福忠為舊識，黃福
    忠見被告鍾榮翼所有系爭房屋及坐落之基地有開發利益，遂
    要求被告鍾榮翼將土地部分出賣與伊，惟黃福忠之後因投資
    失利，致土地遭法院拍賣，系爭房屋則遭被告鍾榮翼閒置。
    嗣於97年9 月間黃福忠夫婦再請求被告鍾榮翼以房屋所有權
    人名義，向法院提起優先承購權之訴訟，並告知將整修系爭
    房屋供被告鍾榮翼居住，且承諾負擔全部費用，故系爭房屋
    雖為被告鍾榮翼所有，惟系爭工程之洽商或付款、工程設計
    均係由被告黃正宇及黃福忠夫婦執行，被告鍾榮翼全然不知
    。
  2.被告鍾榮翼於98年6 月26日由被告黃正宇陪同，在原告以其
    為向黃福忠夫婦請款為由之哀求下，始在房屋修繕承攬工程
    合約書上簽名，目的僅為讓原告作為向黃福忠夫婦請款之用
    ，且檢視工程合約書之筆色、線條完全相同，足證係為同日
    、同時、同支筆於工程驗收時所簽，並無原告所主張被告鍾
    榮翼與其於98年5 月間簽約之情事，亦即工程合約書僅係驗
    收單、請款單，而非合約書。另被告鍾榮翼未曾見過原告所
    提之估價單，估價單下方之簽名非被告鍾榮翼所簽。
  3.並聲明：原告之訴及其假執行之聲請均駁回。
  (二)被告黃正宇則抗辯略以：
  1.被告鍾榮翼向黃福忠表示欲整修系爭房屋以為自住，黃福忠
    遂交代被告黃正宇代為尋找工程行，故被告黃正宇乃介紹原
    告為被告鍾榮翼施作系爭工程，並協助處理訂約事宜，故被
    告黃正宇僅於被告鍾榮翼與原告訂約之初協助處理，並未指
    示原告為系爭工程之施工，施工期間亦未參與，至於開始施
    工後亦係由被告鍾榮翼至現場監工，被告黃正宇並無與原告
    訂立承攬契約之意思。
  2.觀諸原告所提房屋修繕承攬工程合約書已記載業主為被告鍾
    榮翼，承包商為原告，可證系爭工程承攬契約之當事人為被
    告鍾榮翼與原告，被告黃正宇並非契約當事人；且系爭工程
    之定金100,000 元係由被告鍾榮翼給付予原告。至於工程合
    約書末頁所載「現況驗收完成黃正宇6/26」，僅係被告黃正
    宇應原告之請求為其見證系爭工程已施作完成，俾利原告向
    被告鍾榮翼請款，不可據此推論被告黃正宇為定作人。
  3.並聲明：原告之訴及其假執行之聲請均駁回，如受不利判決
    ，願供擔保請准宣告免為假執行。
三、原告主張其自98年5 月3 日起進行被告鍾榮翼所有系爭房屋
    之修繕承攬工程，並於98年6 月26日完工且經被告驗收完成
    ，惟僅於98年5 月14日收取100,000 元之工程款，尚有尾款
    580,000 元未獲給付等事實，業據其提出房屋修繕承攬工程
    合約書、估價單為證（見本院卷第6 至9 頁）；被告對於原
    告確實為系爭工程之承攬人一節，業已自認無訛（見本院卷
    第32頁被告鍾榮翼答辯狀所載、本院卷第67頁背面即99年11
    月9 日言詞辯論筆錄關於被告黃正宇部分之答辯內容），且
    對原告有完成承攬之工作，暨報酬相關約定等節俱未予以爭
    執，僅否認其等為定作人，自堪信原告前開所為之主張為真
    實。
四、原告另主張被告黃正宇委請原告進行系爭工程，被告鍾榮翼
    則與其簽訂房屋修繕承攬工程合約書，故被告均為系爭工程
    之定作人，依約有連帶給付工程款之義務等情。但為被告所
    否認，並以前開情詞置辯。是以，本件兩造爭執之重點即在
    於：被告是否均為系爭工程承攬契約之定作人？被告有無連
    帶給付工程款之義務？現分述如下：
  (一)被告鍾榮翼為承攬契約之定作人：
  1.依民法第一百五十三條第一項規定：「當事人互相表示意思
    一致者，無論其為明示或默示，契約即為成立。」，而訂立
    契約之當事人意思表示是否相一致，於契約以書面形式為之
    時，即可依書面形式為認定之主要依據，蓋契約當事人如無
    受該書面契約拘束之意思，自無於該書面契約親自簽字之可
    能；此外，為保障交易相對人基於對書面契約簽字之信賴，
    於解釋書面契約時，亦不能任令簽字於書面契約者為明顯違
    反於書面契約文義之解釋。復按稱承攬者，謂當事人約定一
    方為他方完成一定之工作，他方俟工作完成，給付報酬之契
    約，民法第四百九十條定有明文。是以，承攬契約既為諾成
    契約，只須當事人雙方意思表示合致即可成立，則原告與被
    告鍾榮翼就系爭房屋是否成立承攬契約，端視其二人就承攬
    契約之必要之點何時有意思表示之合致，至於被告鍾榮翼究
    係在何時簽立書面契約一節，尚不影響承攬契約之成立生效
    。
  2.經查，被告鍾榮翼對於房屋修繕承攬工程合約書上關於伊之
    簽名確屬真正並不爭執（見本院99年11月9 日言詞辯論筆錄
    ，卷第49頁背面）。又觀諸卷附之房屋修繕承攬工程合約書
    記載內容（見本院卷第6 至8 頁），其上已載明定作人委託
    原告施作系爭房屋之修繕工程內容、應支付工程款數額等，
    就承攬契約必要之點已屬具體而特定；再者，工程合約書首
    行即記載業主即甲方為被告鍾榮翼，承包商即乙方為原告，
    且被告鍾榮翼署名之欄位係在工程合約書末頁之「立合約書
    人：甲方」處。顯見，被告鍾榮翼在簽名於房屋修繕承攬工
    程合約書時，當可得知悉其係基於業主即定作人之地位而簽
    約者，而有與原告成立承攬契約之意思。
  3.至於被告鍾榮翼所辯稱房屋修繕承攬工程合約書簽訂之日期
    並非係在98年5 月間，而係於98年6 月26日等語，就此亦經
    原告於本院99年11月9 日言詞辯論期日自陳：「…工程合約
    是補簽的…」等語（見本院卷第49頁），而互核一致；然而
    ，承攬契約非要式契約，僅需契約當事人雙方意思表示一致
    即告成立，不以訂有書面契約為必要，縱使工程合約書為事
    後補簽，此亦無礙於被告鍾榮翼確有與原告締結承攬契約之
    情。
  4.再者，被告鍾榮翼另辯稱：房屋修繕承攬工程合約書僅為驗
    收單、請款單，俾利原告向黃福忠夫婦請款之用等語。惟按
    解釋契約，固須探求當事人立約時之真意，不能拘泥於契約
    之文字，但契約文字業已表示當事人真意，無須別事探求者
    ，即不得反捨契約文字而更為曲解，此有最高法院17年上字
    第1118號判例意旨足資參照。遍觀房屋修繕承攬工程合約書
    全文，並無記載被告鍾榮翼簽名之目的僅為證明驗收完成或
    作為請款之用，反於第六條約定載明被告鍾榮翼有給付工程
    款之義務，益徵，房屋修繕承攬工程合約書之文義並無不明
    之情形，契約文字已表明被告鍾榮翼與原告訂約之真意係由
    被告鍾榮翼交原告承攬施作系爭工程，故不得別事探求反捨
    契約文字而更為曲解。被告鍾榮翼上開所辯，委無足取；被
    告鍾榮翼與原告間存有承攬契約關係，而有給付工程款之義
    務，洵堪認定。
  (二)被告黃正宇亦為系爭工程承攬契約之定作人：
  1.據查，原告所述其係與被告黃正宇洽談估價單內容，整個工
    程細節皆係與被告黃正宇商談乙節，有其提出之估價單在卷
    可稽（見本院卷第9 頁）；就此被告黃正宇亦陳稱：「…當
    初是被告黃正宇是受他父親之託要裝潢系爭房屋，黃正宇才
    會去找原告來裝潢，後來原告說裝潢完成要驗收，驗收當時
    兩造三個人都在現場，…」（見本院卷第67頁背面，本院99
    年12月23日言詞辯論筆錄），及其係介紹原告為被告鍾榮翼
    施作系爭工程，並協助處理訂約事宜等語綦詳（見本院卷第
    79頁）。顯見，被告黃正宇確實有與原告洽談系爭工程締約
    事宜。
  2.被告黃正宇固然辯稱其僅係介紹人，非定作人等語。但查，
    被告黃正宇在98年6 月26日系爭工程驗收且簽訂前開房屋修
    繕承攬工程合約書時有併同在場，更在工程合約書末尾記述
    「現況驗收完成黃正宇6/26」等詞而在合約書上簽名（見本
    院卷第8 頁）。衡諸常情，若被告黃正宇僅係單純之介紹人
    而無欲為契約當事人，則其在契約文件上簽署時當會有特別
    之加註說明文字，俾以與契約當事人區隔；矧被告黃正宇並
    未在工程合約書上表明其僅為介紹人之意旨，反更與被告鍾
    榮翼併同在前述載明工程驗收完成之文字旁簽署，再佐以前
    開所述，被告黃正宇自始即有與原告洽談系爭工程施工細節
    等情狀，堪認原告所為被告黃正宇亦為系爭工程承攬契約當
    事人之主張，為可信取。被告黃正宇抗辯其僅係應原告之請
    求為其見證系爭工程已施作完成，俾利原告向被告鍾榮翼請
    款而在工程合約書上簽名云云，自不足採。
  (三)綜此，被告鍾榮翼、黃正宇為系爭工程之定作人，與原告間
    存有承攬契約關係，足堪認定。惟按，數人負同一債務，明
    示對於債權人各負全部給付之責任者，為連帶債務；無前項
    之明示時，連帶債務之成立，以法律有規定者為限，民法第
    第二百七十二條第一項、第二項定有明文。原告雖主張被告
    鍾榮翼、黃正宇就系爭工程之承攬報酬債務應負連帶給付之
    責，但原告既未能舉證此一債務在兩造間有明示被告對原告
    各負全部給付之責任，且民法並未明文規定承攬報酬債務屬
    於連帶債務，故原告此項主張，尚屬無據。是以，依民法第
    二百七十一條規定，因承攬報酬之給付義務為金錢債務，且
    屬可分之債，定作人之一方為被告鍾榮翼、黃正宇，其二人
    應僅須對原告負共同給付之責。
五、再者，依民法第二百二十九條第二項規定：「給付無確定期
    限者，債務人於債權人得請求給付時，經其催告而未為給付
    ，自受催告時起，負遲延責任。其經債權人起訴而送達訴狀
    ，或依督促程序送達支付命令，或為其他相類之行為者，與
    催告有同一之效力。」、同法第二百三十三條第一項前段規
    定：「遲延之債務，以支付金錢為標的者，債權人得請求依
    法定利率計算之遲延利息。」，原告請求被告自起訴狀送達
    翌日即99年4 月17日起給付法定遲延利息，自屬有據。
六、從而，原告本於承攬契約之法律關係，依民法第五百零五條
    第一項規定，請求被告共同給付工程款580,000 元，及自起
    訴狀繕本送達翌日即99年4 月17日起至清償日止，按年息5%
    計算之利息，為有理由，應予准許，至超逾部分，則難謂有
    據，應予駁回。
七、本件為判決之基礎已臻明確，兩造其餘之陳述及所提其他證
    據，經本院斟酌後，認為均於判決之結果無影響，亦與本案
    之爭點無涉，自無庸逐一論述，併此敘明。
丙、假執行之宣告：
    原告、被告黃正宇陳明願供擔保，聲請宣告假執行或免為假
    執行，經核原告勝訴部分，合於法律規定，爰分別酌定相當
    之擔保金額宣告之；原告其餘假執行之聲請，因訴之駁回而
    失所依據，不予准許。
丁、結論：原告之訴為一部有理由，一部無理由，並依民事訴訟
    法第七十九條、第八十五條第一項前段、第三百九十條第二
    項、第三百九十二條第二項，判決如主文。
中    華    民    國   100    年    3     月    15    日
                  民事第七庭    法  官  賴錦華
以上正本係照原本作成。
如對本判決上訴，須於判決送達後20日內向本院提出上訴狀。如
委任律師提起上訴者，應一併繳納上訴審裁判費。
中    華    民    國   100    年    3     月    15    日
                                書記官  沈世儒